【裁判字號】    98,上易,1332
【裁判日期】    980922
【裁判案由】    侵占
【裁判全文】
臺灣高等法院臺中分院刑事判決        98年度上易字第1332號
上  訴  人  臺灣臺中地方法院檢察署檢察官
被      告  戊○○
選任辯護人  賴書貞律師
上列上訴人因被告侵占案件，不服臺灣臺中地方法院97年度易字
第1593號中華民國98年7月10日第一審判決（起訴案號：臺灣臺
中地方法院檢察署96年度調偵字第312號），提起上訴，本院判
決如下：
    主  文
上訴駁回。
    理  由
一、公訴意旨略以：被告戊○○與庚○○、乙○○、黃沛晴、丙○○、己○○、辛○○、癸○○為兄弟姊妹。戊○○等人之
    父親黃榮福於民國（下同）九十三年八月十二日死亡。因黃
    榮福生前有投保勞工保險，死亡時有一筆「勞工本人死亡」
    之保險金。於九十四年八月十二日，在臺中市○○路三十三
    巷二號之家族會議時，已決議由庚○○、乙○○、黃沛晴、
    丙○○、己○○、辛○○、癸○○及戊○○等人繼承平分，
    並經庚○○、乙○○、黃沛晴、丙○○、己○○、辛○○、
    癸○○等七人協議，由長女庚○○代表領取，平分於兄弟姊
    妹等人。詎戊○○竟意圖為自己不法之所有，在其他兄弟姊
    妹不知情之情況下，於九十四年七月十二日，以受益人之身
    分，單獨向勞工保險局提出黃榮福勞工保險本人死亡給付之
    申請，經勞工保險局核發黃榮福之死亡給付新臺幣（下同）
    一百十七萬二千五百元，並於九十四年七月二十五日，匯入
    戊○○設於第一商業銀行南臺中分行帳號：0000000
    0000號之帳戶中，戊○○旋將該筆金額中之部分金額四
    十七萬二千八百八十八元、八萬四千六百九十四元，共計五
    十五萬七千五百八十二元，侵占入己，供己花用及繳付其名
    下之貸款債務，因認被告戊○○涉犯刑法第三百三十五條第
    一項之侵占罪嫌云云。
二、按犯罪事實應依證據認定之，無證據不得認定犯罪事實；不
    能證明被告犯罪或其行為不罰者，應諭知無罪之判決，刑事
    訴訟法第一百五十四條第二項、第三百零一條第一項分別定
    有明文。而刑事訴訟法上所謂認定犯罪事實之證據，係指足
    以認定被告確有犯罪行為之積極證據而言，該項證據自須適
    合於被告犯罪事實之認定，始得採為斷罪資料。又按認定不
    利於被告之事實，須依積極證據，茍積極證據不足為不利於
    被告事實之認定時，即應為有利於被告之認定，更不必有何
    有利之證據；且刑事訴訟法上所謂認定犯罪事實之積極證據
    ，係指適合於被告犯罪事實認定之積極證據而言，雖不以直
    接證據為限，間接證據亦包括在內，然而無論直接或間接證
    據，其為訴訟上之證明，須於通常一般之人均不致有所懷疑
    ，而得確信其為真實之程度者，始得據為有罪之認定，倘其
    證明尚未達到此一程度，而有合理之懷疑存在時，自不能以
    推測或擬制之方法，以為有罪裁判之基礎，最高法院著有三
    十年上字第八一六號、七十六年台上字第四九八六號、四十
    年台上字第八十六號判例可資參照。次按刑事訴訟法第一百
    六十一條已於九十一年二月八日修正公布，其第一項規定：
    檢察官就被告犯罪事實，應負舉證責任，並指出證明之方法
    。因此檢察官對於起訴之犯罪事實，應負提出證據及說服之
    實質舉證責任。倘其所提出之證據，不足為被告有罪之積極
    證明，或其指出證明之方法，無從說服法院以形成被告有罪
    之心證，基於無罪推定之原則，自應為被告無罪判決之諭知
    （最高法院九十二年臺上字第一二八號判例參照）。
三、公訴人認被告戊○○涉有上開侵占罪嫌，無非係以：告訴人
    庚○○、乙○○、黃沛晴、丙○○、己○○、辛○○等六人
    於偵查中之指述、九十四年八月十二日家族會議會議紀錄、
    勞工保險局九十四年九月二日函文、九十五年一月三日函文
    及附件、被告第一商業銀行南臺中分行帳號：000000
    00000號帳戶、000000000000號帳戶、黃
    榮福第一商業銀行南臺中分行帳號：0000000000
    0號帳戶之交易帳戶明細、委託代繳借款利息或攤還借款本
    息同意書等文書，為其主要論據。訊據被告戊○○對於九十
    四年七月十二日，未經告訴人等之同意，以受益人之身分，
    單獨向勞工保險局申領其父黃榮福勞工保險本人死亡給付，
    嗣經該局核發一百一十七萬二千五百元至其所有之華南商業
    銀行帳戶內，並提領款項花用等事實，坦白承認。惟堅決否
    認有何公訴人所指之前述侵占犯行，辯稱：伊主觀上都是為
    這個家庭在支出，這些錢都是用在家裡的費用，伊完全沒有
    用在個人。至於協議書上面的簽名是大家先統計的，伊沒有
    同意，而且那天是伊先跟大家講這筆錢伊先用於家用，伊的
    簽名是請他們匯到癸○○的戶頭。另該筆勞保給付，有使用
    到三百十萬元的貸款，攤還該借款的利息本金，而該三百十
    萬元是伊跟父親一起去辦理的，且在九十四年八月十日之前
    已經用於家庭之水電費、房屋稅、地價稅、電話費、健保費
    、永昌記帳費用及利息支出等費用開銷完畢，況該三百十萬
    元銀行之借款還在，到九十四年八月十日止都還沒有償還本
    金，伊如果有不法所有之意圖，伊在九十四年就停繳房屋貸
    款等費用，讓法院拍賣一次解決即可，所獲利益豈不更高等
    語。
四、證據能力之認定：按現行刑事訴訟法為保障被告之反對詰問
    權，排除具有虛偽危險性之傳聞證據，以求實體真實之發見
    ，於該法第一百五十九條第一項明定被告以外之人於審判外
    之言詞或書面陳述，除法律有規定者外，不得作為證據。又
    被告以外之人於審判外之陳述，雖不符前四條之規定（即刑
    事訴訟法第一百五十九條之一至一百五十九條之四），而經
    當事人於審判程序同意作為證據，法院審酌該言詞陳述或書
    面陳述作成時之情況，認為適當者，亦得為證據；當事人、
    代理人或辯護人於法院調查證據時，知有第一百五十九條第
    一項不得為證據之情形，而未於言詞辯論終結前聲明異議者
    ，視為有前項之同意，刑事訴訟法第一百五十九條之五定有
    明文。本件檢察官、被告及其選任辯護人均未就卷內證據資
    料之證據能力有所爭執，且迄於言詞辯論終結前，亦未主張
    有刑事訴訟法第一百五十九條第一項不得為證據之情形，是
    應認已同意卷內證據均得作為證據，且經本院審酌後，認無
    不適當之情形，應認本案調查之卷內證據均有證據能力。
五、經查：
(一)被告戊○○與告訴人庚○○、乙○○、黃沛晴（更名為丁○○）、丙○○、己○○、辛○○及證人癸○○等人之父親黃
    榮福於九十三年八月十二日死亡，而被告於九十四年七月十
    二日，以受益人之身分，單獨向勞工保險局提出申請黃榮福
    勞工保險本人死亡給付，經勞工保險局審查符合請領規定，
    該局遂於九十四年七月二十五日核發黃榮福之死亡給付三十
    五個月（包括遺屬津貼三十個月一百萬零五千元及喪葬津貼
    五個月一十六萬七千五百元）計一百一十七萬二千五百元，
    並於同年月二十八日以現金匯入被告華南商業銀行帳號00
    000000000－0號帳戶內，再經被告於九十四年八
    月九日匯入其第一商業銀行南臺中分行帳號0000000
    0000號帳戶內等事實，除為被告所不否認，並經告訴人
    庚○○等六人於偵查中及原審審理時指述明確，且有勞工保
    險局九十四年九月二日保給命字第○九四六○五七七四○○
    號函、九十五年一月三日保給命字第○九四六○九一一七五
    ○號函檢附之勞工保險本人死亡給付申請書暨給付收據、死
    亡證明書、戶籍謄本各一份，及被告華南商業銀行帳號00
    000000000－0號帳戶、被告第一商業銀行南臺中
    分行帳號00000000000號帳戶之存摺影本在卷可
    憑（見九十四年交查字第九六四號卷第六頁、七十九頁至第
    八十頁、第四十四頁、第一○三頁至第一○七頁），則此部
    分之事實，應堪認定。起訴書之犯罪事實雖認勞工保險局係
    於九十四年七月二十五日將所核發黃榮福之死亡給付計一百
    一十七萬二千五百元，匯入被告戊○○設於第一商業銀行南
    臺中分行帳號00000000000號帳戶中，然與上開
    被告華南商業銀行帳號00000000000－0號帳戶
    、被告第一商業銀行南臺中分行帳號：000000000
    00號帳戶之存摺影本內容所示不符（見九十四年交查字第
    九六四號卷第七十九頁、第八十頁、第四十四頁），則起訴
    書此部分所載事實，容屬有誤。
(二)按被保險人死亡時，按其平均月投保薪資，給與喪葬津貼五
    個月。遺有配偶、子女及父母、祖父母或專受其扶養之孫子
    女及兄弟、姊妹者，並給與遺屬津貼；又依勞工保險條例第
    六十五條規定，受領遺屬津貼之同一順序受益人有二人以上
    時，應共同具領。如尚有未具名之其他受益人時，由具領之
    受益人負責分與之，勞工保險條例第六十三條、勞工保險條
    例施行細則第九十三條分別定有明文。依此可知，勞保之受
    領遺屬津貼可由同一順序受益人單獨領取。然，本件被告以
    受益人之身分，固可單獨向勞工保險局申領系爭款項，惟受
    領遺屬津貼之同一順序受益人有二人以上時，應共同具領，
    如尚有未具名之其他受益人時，由具領之受益人負責分與之
    之規定可知：勞工保險局主觀上所給付該筆款項之對象，乃
    黃榮福之遺屬全體，即被告、告訴人等及證人癸○○共計八
    人，並非僅代為領取之人，是被告所領取之上開款項，對其
    他七人而言乃屬持有他人之物，而非已取得所有權。原審認
    係系爭款項在未現實提出分配前，尚非被告持有之「他人」
    之物，尚屬誤解，應予以更正。又固刑法上所謂侵占罪，以
    被侵占之物先有法律或契約上之原因在其持有中者為限，否
    則不能成立侵占罪。然並非行為人有上開持有並對系爭款項
    有使用行為，即該當於侵占罪，仍應以行為人主觀具備侵占
    ，以及為自己或第三人不法所有之不法意圖，而為易持有為
    所有之行為，始足該當於侵占罪。
(三)告訴人庚○○、乙○○、黃沛晴（更名為丁○○）、己○○
    、辛○○等五人雖於偵查中指述：之前父親死時，有口頭約
    定要待父親對年之後才均分，也有強調任何子女不可領取這
    筆款項，且於九十四年八月十二日會議時正式書立文件，決
    定交由大姐庚○○處理等語（見九十四年交查字第九六四號
    卷第二十三頁、九十五年度他字第一一一六號卷第七頁），
    並提出九十四年八月十二日之會議記錄為據（見九十四年交
    查字第九六四號卷第七頁），然依上開九十四年八月十二日
    之會議記錄係載明「爸爸往生的勞保的款項轉向00000
    00元，轉款日期九十四年八月十五日中午十二點前。」並
    無會議紀錄字樣或開會之情。且告訴人等於偵查中證稱：當
    天（九十四年八月十二日）是我們父親去世滿一年，我們大
    家在一起辦儀式，才從被告口中得知她已經該筆勞保給付領
    出，我們因此才在當天稍後達成協議（應係由告訴人等自行
    協議後，再知會被告、癸○○為表決，詳後述證人癸○○之
    證述即明），由庚○○處理，我們達成協議時，被告並沒有
    同意我們處理方式等語（見九十五年度他字第一一一六號卷
    第七頁）。顯然上開所謂會議紀錄應係於被告領出上開勞保
    給付後，告訴人等要求被告將上開款項交由何人保管所為之
    協議、表決，尚難遽論係分配之決議內容。再者，證人癸○○於九十五年一月二十四日偵訊時證述稱：「（你父親的勞
    保死亡給付有無決議如何分配？何時、何地協議？）當初說
    錢領回來放在我大姐庚○○那邊，這是出殯後幾天說的，有
    討論到如何使用這筆錢，有跟我妹妹說過要拿來蓋房子，但
    是我不同意這一點，他們都自己私底下協議沒有跟我說，所
    以實際上沒有決議。」、「（有無協議由何人領取勞保給付
    ？）沒有。」、「（九十四年八月十二日是否有再協議由你
    們均分勞保給付？）沒有。」、「（提示協議書）（這張協
    議書情形為何？）這是他們都簽好了才拿給我看，我才簽名
    的，之前我還戊○○，但後來我姐要去申請，勞保局才說戊○○去申請下來了。」、「（這時有無說錢如何分配？）沒
    有說。」等語（見九十四年交查字第九六四號卷第一○九至
    一一○頁），亦未證述有如告訴人等上開所稱其等父親死時
    ，有口頭約定要待父親對年之後才均分，且強調任何子女均
    不可領取該筆勞工保險死亡給付之情，則已難認告訴人庚○○等六人與被告及證人癸○○間已就上開其等父親黃榮福之
    勞工保險本人死亡給付之請領時間及如何分配有所決議。
(四)公訴意旨雖以被告侵占上開黃榮福勞工保險本人死亡給付中
    之部分金額四十七萬二千八百八十八元、八萬四千六百九十
    四元挪為個人房貸支出及供己花用云云。然查：
１、被告及告訴人等之父親黃榮福前於九十一年三月十一日以其
    名下位於臺中市○○區○○路十巷九號之房地向華南商業銀
    行借款一百八十萬元，因未繳納本息為華南商業銀行聲請拍
    賣抵押物，並予查封，被告遂出面向案外人陳矩借款清償，
    並由案外人陳矩於九十二年十二月二十五日匯款一百八十三
    萬六千九百元至黃榮福所有之華南商業銀行帳號00000
    000000－0號帳戶內，用以清償上開向華南商業銀行
    之借款，華南商業銀行於受償後即向本院民事執行處撤回執
    行之聲請等情，有被告所提出之本院民事庭九十二年度拍字
    第一三○五號民事裁定、囑託查封登記書、囑託塗銷查封登
    記書、黃榮福所有之華南商業銀行帳號000000000
    00－0號帳戶之存摺影本各一份在卷可稽（見九十四年度
    交查字第九六四號卷第八十五頁至第九十頁）。而被告之父
    親黃福榮因上開債務遭銀行強制執行，債信不佳，為清償對
    陳矩之債務，並因應家中經濟所需，遂要求被告以其為債務
    人名義於九十三年四月二十七日向第一商業銀行貸款三百十
    萬元，黃榮福並擔任保證人且提供其所有位於臺中市○○○
    街二四號房地之不動產設定抵押擔保，並於同年月二十九日
    書立委託代繳借款利息或攤還借款本息同意書，同意自其所
    有之第一商業銀行帳號00000000000號帳戶代繳
    上開借款之本息等情，除為被告迭次陳述在卷，核與證人癸○○於偵查中所證述稱：「（是否知道你父親有無向陳矩借
    錢？）有，因為有欠華銀錢，所以有向陳矩借錢，這筆錢是
    戊○○出面跟陳矩借的，這件是我家裡都知道，戊○○有叫
    我二個妹妹簽本票，戊○○簽本票前一晚有說過要簽票借款
    背書，我們兄弟姊妹認為資產大於負債，簽沒有關係所以就
    簽了。戊○○說不是背書，戊○○認為該張票是陳矩怕我們
    不還錢所做的擔保，這些事情是我父親還在時發生的。」等
    語相符（見九十四年度交查字第九六四號卷第一一○頁），
    並有借據、他項權利證明書、抵押權設定契約書、其他約定
    事項及委託代繳借款利息或攤還借款本息同意書等在卷可憑
    （見原審卷第三十六頁至第四十一頁、九十六年度調偵字第
    三一二號卷第六十七頁），而告訴人庚○○等人雖不否認其
    父親黃榮福確有向案外人陳矩借款一百八十萬元以償還其向
    華南商業銀行之貸款後，再以被告戊○○之名義向第一商業
    銀行貸款償還予案外人陳矩之事實，然仍陳稱：伊等父親生
    前曾說過有被被告多貸一三○萬元左右，伊等父親是於貸款
    後才知悉云云，惟此為被告所否認，且證人即第一商業銀行
    承辦本件借款對保之行員壬○○於原審九十八年六月二日審
    理時到庭結證稱：「（在庭被告戊○○曾在九十三年四月向
    第一銀行貸款，你是不是承辦人員？）我是核對借款跟保證
    人親自簽名。」、「（你經手的過程？）我依照銀行內部的
    規定程序來做。「（當天保證人有親自到銀行？）有。保證
    人是黃榮福有親自到場。」、「（依照銀行的規定，你需要
    向保證人說明什麼？）請他看借據，核對親簽。」、「（保
    證人看借據的時候，借據上面的欄位是否都已填載？）是的
    。」、「（本件除了保證人以外，是否有其他的擔保品？）
    就以房子擔保。」、「（請提示原審卷第三十七頁到四十一
    頁本件抵押貸款資料，本件借款金額？）三百十萬元。」等
    語明確，則被告及告訴人等之父親黃榮福應於以被告戊○○
    名義向第一商業銀行借款之時即已知悉所借款項金額為三百
    十萬元，告訴人等上開所稱：伊等父親生前曾說過有被被告
    多貸一三○萬元左右，伊等父親於貸款後才知悉云云，顯與
    證人壬○○上開所證不符，而難採信。準此，被告之父親黃
    榮福既就上開貸款過程均親自參與，甚至擔任借款保證人，
    經第一商業銀行對保無誤，且提供其所有之不動產設定抵押
    ，復書立委託代繳借款利息或攤還借款本息同意書，同意自
    其帳戶扣繳上開借款之本息，足徵被告所辯：該三百十萬貸
    款係父親黃榮福以其名義向第一商業銀行所借，且該款項係
    用於家庭支出等語，應非虛妄。
２、上開三百十萬之貸款經第一商業銀行於九十三年四月二十九
    日撥款入被告所有第一銀行南臺中分行帳號：000000
    00000號帳戶後，被告隨即於同日將其中之一百八十三
    萬六千九百元及二十萬一千元轉匯入其父黃榮福所有之第一
    銀行南臺中分行之00000000000號帳戶內，用以
    清償黃榮福所積欠案外人陳矩一百八十三萬六千九百元之債
    務，並由黃榮福取用其中之二十萬元，其餘亦陸續轉入其父
    黃榮福之上開第一商業銀行帳戶內供家中開銷使用等情，除
    經被告陳明在卷，並有被告第一銀行南臺中分行帳號：00
    000000000號帳戶之存摺影本、黃榮福第一銀行南
    臺中分行之00000000000號帳戶之存摺影本、匯
    款單、本票等在卷可佐（見九十四年交查字第九六四號卷第
    四十一頁、第四十六頁、第一○○頁），而告訴人等對於上
    開貸款三百十萬元中之一百八十三萬六千九百元係用以清償
    對案外人陳矩之債務，且於偵查中對於其等父親黃榮福取用
    其中二十萬元部分，均不爭執（見九十四年交查字第九六四
    號卷第三十七頁之補充告訴理由狀、九十六年調偵字第三一
    二號卷第七十頁九十七年三月六日告訴人黃沛晴之陳述）。
    再參之被告於原審審理時就上開以其名義向第一商業銀行所
    貸得之三百十萬元款項之用途，提出用途說明暨費用單據一
    份為佐，而依上開說明，該三百十萬元之支出明細可分為家
    用支出（七萬五千八百二十元）、水電費（一萬九千三百零
    九元）、電話費（一萬九千一百一十一元）、證人癸○○費
    用及人壽險（十一萬四千四百七十三元）、永昌（即黃榮福
    經營之公司）記帳費及貨款（十一萬九千四百零三元）、永
    昌勞保費及健保費（二十三萬七千一百五十一元）、黃榮福
    費用（三十一萬四千三百二十七元）、辛○○費用（六萬八
    千零三十六元）、土地／房屋稅（八萬三千五百五十元）、
    還借款（一百八十八萬六千九百六十元）、利息支出（三十
    一萬五千一百四十六元）等項目，總計支出金額為三百二十
    五萬三千八百八十六元，而告訴人等就被告所提出之上開說
    明，僅就(1)永昌－記帳費及貨款（十一萬九千四百零三元）
    、(2)永昌勞保費及健保費（二十三萬七千一百五十一元）、
    (3)黃榮福費用（二十萬元），及(4)（編號九三○○七）九十
    三年四月二十九日房屋稅（二萬九千一百二十一元）部分有
    爭議（見原審卷第一三七頁：告訴人等於原審九十八年二月
    十日準備程序時所提出「對被告〝第一銀行貸款三一○萬元
    用途說明〞有爭議部分說明」所載），然就上開(1)永昌－記
    帳費及貨款部分，告訴人等就確有上開十一萬九千四百零三
    元之支出並無爭執，僅係陳稱：應有收入部份並未計入云云
    ，惟上開用途說明係被告就該第一商業銀行貸款三百十萬元
    之支出部分予以說明，自無列入收入部份，況告訴人等復未
    提出被告確有收受永昌磁業社收入之憑據，亦難以此指摘被
    告將此部分之支出列入有何不當。另就(2)永昌勞保費及健保
    費部分，告訴人等陳稱除癸○○外，黃沛晴部份皆已付清云
    云，然被告支付永昌磁業社之勞保費及健保費共計二十三萬
    七千一百五十一元，有被告所提出之郵政劃撥儲金存款收據
    、支票存根、現金支出傳票、中央健康保險局繳款單等為據
    （見原審外放卷第一銀行貸款三一○萬元用途說明第三十九
    頁、第四十八頁、第五十頁、第六十六頁、第九十一頁、第
    一○八至一○九頁、第一一六頁、第一二三頁、第二○五頁
    、第二○六至二○八頁），且上開繳款名義人為永昌磁業社
    （見該用途說明第五十頁背面、第二○六頁至第二○八頁）
    ，並未區分係永昌磁業社中何人之健保費，而告訴人等復未
    就黃沛晴部分已付清之事實提出證據以實其說，亦難認被告
    並未以上開三百十萬元用以支出此部分之金額。至告訴人等
    就(3)黃榮福費用（二十萬）部分，認係被告先前於九十二年
    一月二日向其等父親黃榮福索取用以購買工廠所須添購天車
    設備，因事後並未添購而返還予黃榮福之款項，故認該二十
    萬元係還款，並非支出云云，然告訴人等前於偵查中就其等
    父親黃榮福取用其中二十萬元部分，並不爭執，已如前所述
    ，且告訴人等於原審翻異前詞，復未提出相關資料以實其說
    ，已難認其等於原審所述為真，況告訴人等均陳稱被告並未
    在黃榮福所經營之工廠中任職，則何以該工廠所須添購設備
    之費用須由被告向黃榮福索取，從而告訴人等於原審空言否
    認此部分之支出，自難採信，應認該二十萬元確係交由其等
    父親黃榮福支用無訛。再就(4)（編號九三○○七）九十三年
    四月二十九日房屋稅（二萬九千一百二十一元）部分，因由
    被告所提出稅額繳款書上繳款日期為九十三年三月二十三日
    ，係在該三百一十萬元款項撥入被告之第一商業銀行帳戶（
    即九十三年四月二十九日）之前繳納，就此被告陳稱：係伊
    先墊，事後再歸還等語（見原審九十八年六月二日審判筆錄
    ），則縱認此部分款項不能計入支出而予以扣除，被告亦仍
    已支出共計三百二十二萬四千七百六十五元之款項，從而上
    開以被告名義向第一商業銀行所貸得之款項三百十萬元既均
    用於家中之開銷，則被告以上開其所領得黃榮福勞工保險本
    人死亡給付中之部分金額四十七萬二千八百八十八元用以繳
    付上開貸款之本息使用，自難認有何為自己不法之所有之意
    圖可言。況縱認上開三百十萬之貸款款項除其中之一百八十
    三萬六千九百元、二十萬元係用以清償黃榮福所積欠案外人
    陳矩之債務及由黃榮福取用外，其餘款項並非用於家用，然
    上開貸款有其父親黃榮福所有位於臺中市○○○街二四號房
    地設定抵押擔保，且被告上開貸款本金係於九十五年六月三
    十日才開始攤還，至九十八年一月十日止尚有餘額二百八十
    一萬八千九百二十元之本金並未清償乙情，有第一商業銀行
    南臺中分行九十八年五月二十二日一南中字第○七○七號函
    所附被告戊○○帳號00000000000，於九十三年
    四月二十九日向該行申辦貸款新臺幣三百十萬元之本金攤還
    及收息紀錄查詢單一份在卷可佐，則若被告確有不法所有之
    意圖，自可於其等父親黃榮福死亡後停止付息，讓銀行拍賣
    抵押物，即可解決被告名下之上開債務，亦無須由其領得之
    上開黃榮福勞工保險本人死亡給付中之四十七萬二千八百八
    十八元用以繳納上開貸款之利息，益徵被告未有為自己不法
    所有之意圖甚明。至於告訴人等請求本院向勞工保險局、健
    保局調取九十三年八月十二日後永昌磁業社繳款員工明細表
    乙節，然支付永昌磁業社之勞保費及健保費共計二十三萬七
    千一百五十一元等情，已如上述，既有上開繳付永昌磁業費
    用之情形，又係告訴人等、被告父親之事，且係以該金額為
    計算支付之款項，故只要有以永昌磁業名義繳付之事實，即
    無再調取繳款員工明細之必要。
３、公訴意旨認被告侵占八萬四千六百九十四元部分，係以被告
    辯稱：有十六萬五千元供作家用支出，然扣除由證人癸○○
    領用之八萬零三百零六元外，尚有八萬四千六百九十四元無
    法說明其下落，因認被告就上開部分有侵占犯行云云。然查
    ，依卷附被告戊○○所有第一商業銀行帳號0000000
    0000號帳戶之存摺影本以觀，被告所註記用於家用之部
    分計有：九十四年八月十二日：一萬元、九十四年九月
    二十四日：一萬五千元、九十四年九月三十日：五千元、
    九十四年十一月三日：一萬元、九十四年十一月十五日
    ：一萬元、九十四年十二月二十七日：二千元、九十五
    年一月二十三日：五萬元、九十五年一月九日：五千元、
    九十五年五月十六日：二萬元、九十五年五月三十日：
    一萬元、九十五年八月九日：一萬元，總計十四萬七千元
    ，此有被告註記有支出用途之第一銀行帳號0000000
    0000號帳戶之存摺影本在卷可佐（見九十六年度調偵字
    第三一二號卷第五十八頁至第六十頁），則被告所稱用於家
    用部分之支出金額應為十四萬七千元，是公訴意旨所稱被告
    陳稱有十六萬五千元供作家用，已屬無據。再就此部分家用
    支出，被告於偵查中陳稱：「（八十八年九月一日搬出去，
    一一七萬其中你說家用支出是何家支出？）大智路三十三號
    、大里吉善路一五號跟四川一街的。癸○○有簽收八○三○
    六，另有一張我還要確認整理憑證中。」等語，並提出有家
    用支出說明一紙可憑（見九十六年調偵字第三一二號卷第七
    十七頁、第八十四頁），縱因被告未能提出其餘七萬六千六
    百九十四元之單據為據，然由被告於原審所提出之用途說明
    之附件中可知，九十三年、九十四年其等家中開銷均由被告
    代為處理，證人黃家卿亦經常向被告索取零用金、雜支等開
    銷，此可由證人癸○○於偵查中所證：「（戊○○說八○三
    ○六元的錢由你簽收，對此有何意見？）當時我沒有支薪，
    每個禮拜零用金一千多元。我父親過世後不知有無拿取那麼
    多．．．」等語（同上卷第七十七頁），及有證人癸○○親
    筆簽收之現金支出傳票在卷可憑（見九十四年度交查字第九
    六四號卷第一二八頁至第一三二頁），故被告於九十四年七
    月領得其父黃福榮之死亡給付後，延續先前之情況，將部分
    款項移作家用、部份交給癸○○使用，並無不合理之處，從
    而縱有取據不易，而無法提出上開金額之全部單據，尚難以
    此即認被告侵占之意圖。
４、至上訴意旨除被告所領取之上開款項，並非已取得所有權乙
    節，為本院所認同外（但對原審判決結果無影響）。另以：
    況本件雙方於九十四年八月十二日，在臺中市○○路三三巷
    二號，就系爭款項舉行家族會議，其中黃沛晴、丙○○、辛○○、庚○○、乙○○及癸○○等同意將系爭款項轉至庚○○之帳戶，僅被告一人主張應將系爭款項轉至癸○○之帳戶
    ，遂協議由長女庚○○代表領取後，平分予兄弟姊妹等人。
    被告對於上情自不得諉為不知，是渠明知系爭款項應均分予
    告訴人等，僅因渠已先自行單獨申領，而暫時以自己之帳戶
    存放。則被告嗣後將款項自帳戶領出之時，已持有告訴人等
    所有之物。是被告未徵得其他告訴人之同意，陸續將系爭款
    項提領花用，在在足證被告有易持有為所有之犯意，要無疑
    義等語。惟查，即令被告知悉表決應匯入告訴人庚○○帳戶
    ，惟其認應將之用以支付其父以被告名義向第一商業銀行所
    借貸三百十萬元款項之利息及家庭支出，在主觀上亦無為自
    己不法所有之意圖，自難令負侵占罪責。
六、綜上所述，被告戊○○以受益人之身分，單獨向勞工保險局
    提出申請黃榮福勞工保險本人死亡給付，並經勞工保險局直
    接匯入被告華南銀行帳戶內，則在未現實提出分配前固有持
    有「他人」之物之行為（原審認此非侵占罪之客體，尚屬誤
    解，應予以更正）。然上開款項係用於支付其父以被告名義
    向第一商業銀行所借貸三百十萬元款項之利息及家庭支出，
    主觀上並無為自己不法所有之意圖，自難令負侵占罪責。準
    此，公訴人所舉之證據，尚不足以證明被告確有侵占犯行，
    無從說服本院以形成被告有罪之心證。此外，復查無其他積
    極證據足資證明被告有何侵占犯行，揆諸首揭說明，原審因
    而對被告為無罪之諭知，尚無違誤。檢察官上訴意旨指摘原
    判決不當，惟其指出證明之方法，尚無從說服本院形成被告
    有罪之心證，基於無罪推定之原則，仍應為被告無罪判決之
    諭知，檢察官上訴為無理由，應予駁回。
據上論斷，應依刑事訴訟法第三百六十八條，判決如主文。
本案經檢察官甲○○到庭執行職務。
中    華    民    國    98    年    9     月    22    日
            刑事第三庭  審判長法  官  王  增  瑜
                              法  官  廖  柏  基
                              法  官  吳  進  發
以上正本證明與原本無異。
不得上訴。
                              書記官  呂  安  茹
中    華    民    國    98    年    9     月    22    日


司法院資訊處製作；財團法人民間司法改革基金會備份。
